---
title: "Visualización de datos con ggplot2"
subtitle: "Lección práctica (60 minutos)"
author: "Informática"
date: today
date-format: "DD/MM/YYYY"
lang: es
format:
  html:
    toc: true
    toc-location: left
    number-sections: true
    theme: flatly
    highlight-style: tango
    code-copy: true
    fig-width: 7
    fig-height: 4.5
    fig-align: center
    embed-resources: true
execute:
  echo: true
  message: false
  warning: false
params:
  soluciones: false   # Cambia a true (o usa -P soluciones:true) para la versión con soluciones
---

# Plan de la sesión {.unnumbered}

| Tiempo      | Actividad                                                   |
|-------------|-------------------------------------------------------------|
| 0 – 5 min   | Preparación e idea de la "gramática de gráficos"            |
| 5 – 15 min  | Primer gráfico: `ggplot()`, `aes()` y `geom_point()`        |
| 15 – 25 min | Estéticas: color, forma y tamaño · **Ejercicio 1**          |
| 25 – 37 min | Otros geoms: histograma, boxplot y barras · **Ejercicio 2** |
| 37 – 47 min | Etiquetas, temas y facetas · **Ejercicio 3**                |
| 47 – 57 min | **Ejercicio integrador**                                    |
| 57 – 60 min | Guardar gráficos con `ggsave()` y cierre                    |

::: {.callout-note}
## Objetivo
Al terminar, podrás construir, personalizar y guardar gráficos con `ggplot2`
a partir de un data frame.

**Requisitos previos:** manejo de objetos, vectores y data frames en R.
:::

# Preparación (0 – 5 min)

Instala los paquetes **solo la primera vez** (quita el `#` para ejecutar):

```{r}
#| label: instalar
#| eval: false
# install.packages("ggplot2")
# install.packages("palmerpenguins")
```

Carga los paquetes y los datos:

```{r}
#| label: cargar
library(ggplot2)
library(palmerpenguins)

# Eliminamos las filas con datos faltantes para simplificar
pinguinos <- na.omit(penguins)

head(pinguinos)
str(pinguinos)
```

Los datos contienen mediciones de **333 pingüinos** de tres especies
(*Adelie*, *Chinstrap* y *Gentoo*) en tres islas del archipiélago Palmer,
Antártida.

| Variable            | Descripción               |
|---------------------|---------------------------|
| `species`           | Especie                   |
| `island`            | Isla                      |
| `bill_length_mm`    | Longitud del pico (mm)    |
| `bill_depth_mm`     | Profundidad del pico (mm) |
| `flipper_length_mm` | Longitud de la aleta (mm) |
| `body_mass_g`       | Masa corporal (g)         |
| `sex`               | Sexo                      |
| `year`              | Año de muestreo           |

## La gramática de gráficos

Todo gráfico de `ggplot2` se construye **por capas** con la misma estructura:

```{r}
#| label: plantilla
#| eval: false
ggplot(data = <DATOS>, mapping = aes(<MAPEOS>)) +
  <GEOM_FUNCIÓN>() +
  <OTRAS CAPAS>
```

- **Datos**: el data frame.
- **Estéticas (`aes`)**: qué variable va en el eje x, eje y, color, forma...
- **Geometrías (`geom_*`)**: cómo se dibujan los datos (puntos, barras, líneas...).
- Las capas se suman con **`+`**.

# Primer gráfico (5 – 15 min)

## Paso a paso

Solo los datos: un lienzo vacío.

```{r}
#| label: paso1
ggplot(data = pinguinos)
```

Agregamos los ejes con `aes()`:

```{r}
#| label: paso2
ggplot(data = pinguinos, mapping = aes(x = flipper_length_mm, y = body_mass_g))
```

Agregamos una geometría: puntos.

```{r}
#| label: paso3
ggplot(data = pinguinos, mapping = aes(x = flipper_length_mm, y = body_mass_g)) +
  geom_point()
```

::: {.callout-tip}
## Pregunta
¿Qué relación observas entre la longitud de la aleta y la masa corporal?
:::

## Forma abreviada

Es común omitir los nombres `data =` y `mapping =`:

```{r}
#| label: abreviado
ggplot(pinguinos, aes(x = flipper_length_mm, y = body_mass_g)) +
  geom_point()
```

## Agregar una línea de tendencia

Las capas se apilan. `geom_smooth(method = "lm")` agrega una recta de regresión:

```{r}
#| label: tendencia
ggplot(pinguinos, aes(x = flipper_length_mm, y = body_mass_g)) +
  geom_point() +
  geom_smooth(method = "lm")
```

# Estéticas: color, forma y tamaño (15 – 25 min)

## Mapear una variable a una estética

Si la estética va **dentro** de `aes()`, depende de una variable:

```{r}
#| label: color-mapeado
ggplot(pinguinos, aes(x = flipper_length_mm, y = body_mass_g, color = species)) +
  geom_point()
```

Podemos combinar varias estéticas:

```{r}
#| label: forma
ggplot(pinguinos, aes(x = flipper_length_mm, y = body_mass_g,
                      color = species, shape = sex)) +
  geom_point(size = 2)
```

## Fijar una estética

Si la estética va **fuera** de `aes()` (dentro del `geom`), se aplica igual a
todos los puntos:

```{r}
#| label: color-fijo
ggplot(pinguinos, aes(x = flipper_length_mm, y = body_mass_g)) +
  geom_point(color = "darkorange", size = 3, alpha = 0.5)
```

::: {.callout-note}
`alpha` controla la transparencia (0 = invisible, 1 = opaco). Es útil cuando
hay muchos puntos encimados.
:::

## Error común

```{r}
#| label: error-comun
# ¿Por qué los puntos NO salen azules?
ggplot(pinguinos, aes(x = flipper_length_mm, y = body_mass_g, color = "blue")) +
  geom_point()
```

::: {.callout-warning}
Dentro de `aes()`, `"blue"` se interpreta como una *categoría* llamada "blue",
no como un color. El color fijo debe ir dentro de `geom_point()`.
:::

## Ejercicio 1 (≈ 5 min)

::: {.callout-important icon=false}
## Ejercicio 1
Crea un diagrama de dispersión con la **longitud del pico** (`bill_length_mm`)
en el eje x y la **profundidad del pico** (`bill_depth_mm`) en el eje y.

a. Colorea los puntos por **especie**.
b. Usa una forma distinta según la **isla**.
c. Haz los puntos de tamaño 3 y con transparencia de 0.7.
:::

```{r}
#| label: ej1
#| eval: false
ggplot(pinguinos, aes(x = ___, y = ___, color = ___, shape = ___)) +
  geom_point(size = ___, alpha = ___)
```

```{r}
#| label: sol1
#| include: !expr params$soluciones
# SOLUCIÓN
ggplot(pinguinos, aes(x = bill_length_mm, y = bill_depth_mm,
                      color = species, shape = island)) +
  geom_point(size = 3, alpha = 0.7)
```

# Otras geometrías (25 – 37 min)

El tipo de gráfico depende del **tipo de variable**:

| Pregunta                                   | Variables                 | Geom                                  |
|--------------------------------------------|---------------------------|---------------------------------------|
| ¿Cómo se distribuye una variable numérica? | 1 numérica                | `geom_histogram()`, `geom_density()`  |
| ¿Cómo se compara entre grupos?             | 1 categórica + 1 numérica | `geom_boxplot()`, `geom_violin()`     |
| ¿Cuántos hay en cada categoría?            | 1 categórica              | `geom_bar()`                          |
| ¿Cómo se relacionan dos variables?         | 2 numéricas               | `geom_point()`                        |

## Histograma

```{r}
#| label: histograma
ggplot(pinguinos, aes(x = body_mass_g)) +
  geom_histogram(binwidth = 200, fill = "steelblue", color = "white")
```

Por especie (usamos `fill` para el relleno):

```{r}
#| label: histograma-especie
ggplot(pinguinos, aes(x = body_mass_g, fill = species)) +
  geom_histogram(binwidth = 200, alpha = 0.6, position = "identity")
```

## Densidad

```{r}
#| label: densidad
ggplot(pinguinos, aes(x = body_mass_g, fill = species)) +
  geom_density(alpha = 0.5)
```

## Diagrama de caja (boxplot)

```{r}
#| label: boxplot
ggplot(pinguinos, aes(x = species, y = body_mass_g, fill = species)) +
  geom_boxplot()
```

Combinando capas: cajas + puntos individuales con `geom_jitter()`.

```{r}
#| label: boxplot-jitter
ggplot(pinguinos, aes(x = species, y = body_mass_g)) +
  geom_boxplot(outlier.shape = NA) +
  geom_jitter(aes(color = species), width = 0.2, alpha = 0.5)
```

## Gráfico de barras

`geom_bar()` **cuenta** automáticamente las observaciones de cada categoría:

```{r}
#| label: barras
ggplot(pinguinos, aes(x = island)) +
  geom_bar()
```

Barras apiladas y agrupadas por especie:

```{r}
#| label: barras-especie
#| layout-ncol: 2
ggplot(pinguinos, aes(x = island, fill = species)) +
  geom_bar()                       # apiladas (por defecto)

ggplot(pinguinos, aes(x = island, fill = species)) +
  geom_bar(position = "dodge")     # una al lado de la otra
```

::: {.callout-tip}
## Pregunta
¿Qué especie se encuentra en las tres islas?
:::

## Ejercicio 2 (≈ 5 min)

::: {.callout-important icon=false}
## Ejercicio 2
a. Haz un **boxplot** de la longitud de la aleta (`flipper_length_mm`) por
   **especie**, con el relleno según el **sexo**.
b. Haz un **gráfico de barras** del número de pingüinos por **especie**, con
   las barras rellenas según el **sexo** y colocadas una al lado de la otra.
:::

```{r}
#| label: ej2
#| eval: false
# a)
ggplot(pinguinos, aes(x = ___, y = ___, fill = ___)) +
  geom_____()

# b)
ggplot(pinguinos, aes(x = ___, fill = ___)) +
  geom_bar(position = ___)
```

```{r}
#| label: sol2
#| include: !expr params$soluciones
# SOLUCIÓN a)
ggplot(pinguinos, aes(x = species, y = flipper_length_mm, fill = sex)) +
  geom_boxplot()

# SOLUCIÓN b)
ggplot(pinguinos, aes(x = species, fill = sex)) +
  geom_bar(position = "dodge")
```

# Etiquetas, temas y facetas (37 – 47 min)

## Etiquetas con `labs()`

```{r}
#| label: etiquetas
ggplot(pinguinos, aes(x = flipper_length_mm, y = body_mass_g, color = species)) +
  geom_point() +
  labs(
    title    = "Relación entre aleta y masa corporal",
    subtitle = "Pingüinos del archipiélago Palmer",
    x        = "Longitud de la aleta (mm)",
    y        = "Masa corporal (g)",
    color    = "Especie",
    caption  = "Fuente: paquete palmerpenguins"
  )
```

## Temas

Los temas cambian la apariencia general (fondo, cuadrícula, tipografía):

```{r}
#| label: temas
g <- ggplot(pinguinos, aes(x = flipper_length_mm, y = body_mass_g, color = species)) +
  geom_point() +
  labs(x = "Longitud de la aleta (mm)", y = "Masa corporal (g)", color = "Especie")

g + theme_minimal()
g + theme_classic()
g + theme_bw(base_size = 14) + theme(legend.position = "bottom")
```

::: {.callout-note}
Un gráfico se puede **guardar en un objeto** (`g`) y luego agregarle capas.
:::

## Colores manuales

```{r}
#| label: colores
g + scale_color_manual(values = c("Adelie"    = "darkorange",
                                  "Chinstrap" = "purple",
                                  "Gentoo"    = "cyan4")) +
  theme_minimal()
```

## Facetas

Las facetas dividen el gráfico en paneles según una variable categórica:

```{r}
#| label: facet-wrap
g + facet_wrap(~ island)
```

Con dos variables se usa `facet_grid(filas ~ columnas)`:

```{r}
#| label: facet-grid
#| fig-height: 5
g + facet_grid(sex ~ island)
```

## Ejercicio 3 (≈ 5 min)

::: {.callout-important icon=false}
## Ejercicio 3
Partiendo del boxplot del ejercicio 2a:

a. Agrega un título y cambia los nombres de los ejes y de la leyenda al español.
b. Aplica `theme_minimal()`.
c. Divide el gráfico en paneles por **isla** con `facet_wrap()`.
:::

```{r}
#| label: ej3
#| eval: false
ggplot(pinguinos, aes(x = species, y = flipper_length_mm, fill = sex)) +
  geom_boxplot() +
  labs(title = ___, x = ___, y = ___, fill = ___) +
  theme_____() +
  facet_wrap(~ ___)
```

```{r}
#| label: sol3
#| include: !expr params$soluciones
# SOLUCIÓN
ggplot(pinguinos, aes(x = species, y = flipper_length_mm, fill = sex)) +
  geom_boxplot() +
  labs(title = "Longitud de la aleta por especie y sexo",
       x = "Especie", y = "Longitud de la aleta (mm)", fill = "Sexo") +
  theme_minimal() +
  facet_wrap(~ island)
```

# Ejercicio integrador (47 – 57 min)

::: {.callout-important icon=false}
## Ejercicio integrador
Construye un gráfico que cumpla con lo siguiente:

1. Eje x: longitud del pico; eje y: profundidad del pico.
2. Puntos coloreados por especie, tamaño 2 y transparencia 0.6.
3. Una recta de regresión **por especie** (`geom_smooth(method = "lm", se = FALSE)`).
4. Paneles separados por **sexo**.
5. Título, ejes y leyenda en español.
6. Un tema de tu elección con la leyenda en la parte inferior.
:::

::: {.callout-tip}
## Pregunta de reflexión
Si ignoras la especie, ¿la relación entre la longitud y la profundidad del pico
es positiva o negativa? ¿Y dentro de cada especie? (Pista: haz el gráfico con y
sin `color = species`.) Este fenómeno se conoce como **paradoja de Simpson**.
:::

```{r}
#| label: integrador
#| eval: false
# Escribe aquí tu código



```

```{r}
#| label: sol-integrador
#| include: !expr params$soluciones
#| fig-height: 5
# SOLUCIÓN
ggplot(pinguinos, aes(x = bill_length_mm, y = bill_depth_mm, color = species)) +
  geom_point(size = 2, alpha = 0.6) +
  geom_smooth(method = "lm", se = FALSE) +
  facet_wrap(~ sex) +
  labs(title = "Morfología del pico en pingüinos del archipiélago Palmer",
       x = "Longitud del pico (mm)",
       y = "Profundidad del pico (mm)",
       color = "Especie") +
  theme_bw() +
  theme(legend.position = "bottom")

# Paradoja de Simpson: sin agrupar por especie, la tendencia es negativa
ggplot(pinguinos, aes(x = bill_length_mm, y = bill_depth_mm)) +
  geom_point(alpha = 0.6) +
  geom_smooth(method = "lm", se = FALSE, color = "black") +
  labs(x = "Longitud del pico (mm)", y = "Profundidad del pico (mm)") +
  theme_bw()
```

# Guardar gráficos y cierre (57 – 60 min)

`ggsave()` guarda el **último gráfico** mostrado, o el que indiques con `plot =`:

```{r}
#| label: guardar
#| eval: false
mi_grafico <- ggplot(pinguinos, aes(x = species, y = body_mass_g, fill = species)) +
  geom_boxplot() +
  theme_minimal()

ggsave("masa_por_especie.png", plot = mi_grafico,
       width = 16, height = 10, units = "cm", dpi = 300)
```

## Resumen

- `ggplot(datos, aes(...))` define los datos y los mapeos.
- Los `geom_*()` dibujan: `geom_point`, `geom_histogram`, `geom_boxplot`, `geom_bar`, `geom_smooth`...
- Estéticas **dentro** de `aes()` dependen de una variable; **fuera**, son fijas.
- `labs()`, `theme_*()`, `scale_*()` y `facet_*()` personalizan el gráfico.
- Las capas se suman con `+` y un gráfico se puede guardar en un objeto.
- `ggsave()` exporta el gráfico a un archivo.

## Para seguir aprendiendo

- *R for Data Science* (2ª ed.), capítulo de visualización: <https://r4ds.hadley.nz/>
- Hoja de referencia de ggplot2: <https://rstudio.github.io/cheatsheets/html/data-visualization.html>
- Galería de extensiones: <https://exts.ggplot2.tidyverse.org/gallery/>
